最高法院刑事判決　　　　　　　　　　　　　　　九十一年度台上字第四○九六號
　　上　訴　人　甲○○
　　選任辯護人　林辰彥律師
　　　　　　　　黃淑怡律師
　　　　　　　　張凱輝律師
右上訴人因殺人等罪案件，不服台灣高等法院中華民國八十九年四月二十五日第二審
判決（八十八年度上訴字第二二五六號，起訴案號：台灣新竹地方法院檢察署八十五
年度偵字第一一五六五號），提起上訴，本院判決如左：
    主  文
原判決關於殺人部分撤銷，發回台灣高等法院。
其他上訴駁回。
    理  由
一撤銷發回部分：
本件原判決認定上訴人甲○○患有精神分裂病，係精神耗弱之人，於民國八十五年十
一月七日下午五時四十分許，駕駛車號ＪＩ｜一一八０號自用小客車，沿新竹縣竹東
鎮○○路，由峨眉鄉往新竹市方向行駛，行經新竹縣竹東鎮○○路○段慈惠堂前，應
注意車前狀況，並隨時採取必要安全措施，依當時情形，並無不能注意之情事，竟疏
於注意車前狀況，致追撞在前方由張文爵所騎乘後載陳淑鈴之車號ＨＰＳ｜三八五號
機車，造成張文爵所騎乘之機車倒地，致張文爵受有手腳擦傷之傷害；陳淑鈴受有頭
部及腳部擦傷之傷害（此部分業經張文爵、陳淑鈴撤回告訴）。上訴人見所駕駛之汽
車與他人之機車發生碰撞，竟加速駕駛汽車離開該地，且其明知其往前衝撞前方之汽
車或機車，可能造成該汽車或機車上之乘客發生死亡及該汽車或機車毀損之結果，仍
執意為之，基於殺人與毀損之概括犯意，以高速往前行駛衝撞在該道路之汽車或機車
，於同日下午五時四十二分許，在新竹縣竹東鎮○○路○段二二九巷旁，碰撞高嘉蓉
所騎乘之車號ＨＯＹ｜九四０號機車，造成高嘉蓉人車倒地，致高嘉蓉受有顱內出血
之傷害，經送醫救治，因傷重延至八十五年十一月七日下午六時許，不治死亡。上訴
人所駕駛之汽車再繼續往前衝撞，由新竹縣竹東鎮○○路轉入大林路，同日下午五時
四十五分許，在大林路一０七巷口，衝撞朱金發所駕駛台達通運有限公司所有車號Ｂ
Ｂ｜四一０號營業大客車，造成該車保險桿凹損、左後車燈損壞，足以生損害於台達
通運有限公司，隨即在同一巷口，以其所駕駛之汽車再衝撞溫國維所駕駛之車號ＪＰ
｜九０八二號自用小客車，致該車受有左後車尾凹陷，足以生損害於溫國維。上訴人
仍未停車，於同日下午五時四十六分許，在大林路五十一號前，往前衝撞鍾福權所騎
乘後載鍾惟鈞、甲００之車號ＨＭＭ｜九九三號機車，造成鍾福權受有手腳擦傷之傷
害、鍾惟鈞受有頭部外傷引起右大腦膜下血腫及左小腦硬腦膜上血腫及左膝內側裂傷
之傷害、甲００受有右手肘及雙膝擦傷之傷害；並致該機車後輪鋼圈及車牌凹陷（毀
損部分已撤回告訴）。上訴人仍駕駛汽車往前衝撞，於同日下午五時四十六分許，在
大林路竹東高中前，撞及戴繼光所駕駛新竹客運股份有限公司所有之車號ＦＫ｜二三
六號營業大客車，致該車後保險桿及部分鈑金凹陷，足以生損害於戴繼光。上訴人隨
即駕駛該汽車轉入新竹縣竹東鎮○○路，於同日下午五時四十七分許，在東寧路三段
一七四號前，撞及賴春明所駕駛之車號ＪＺ｜九八六二號自用小客車，致該車部分毀
損（已撤回告訴），上訴人所駕駛之汽車再轉入新竹縣竹東鎮○○路，於同日下午五
時四十八分許，在長春路三段一六０號前，撞及彭瑞玉所騎乘後載乙００、丙００之
車號ＲＯＷ｜七八０號機車，致彭瑞玉受有頭部外傷、四肢挫傷之傷害、乙００受有
頭部外傷、左肱骨骨折之傷害、丙００受有頭部外傷之傷害，並毀損該機車（毀損部
分已撤回告訴）。同日下午五時四十九分許，在長春路三段二七四號前，衝撞徐園妹
所騎乘之車號ＨＫＰ｜五七六號機車，造成徐園妹受有頭部外傷合併腦挫傷，左側動
脈神經損傷、疑左臂神經叢損傷、骨盆恥骨骨折、左側腎臟挫傷之傷害。隨即在長春
路三段二七六號前，撞及洪文龍所駕駛之車號ＪＴ｜八三二九號自用小客車，致該汽
車部分毀損（已撤回告訴）。上訴人仍往前行駛，於同日下午五時五十分許，於長春
路三段二八０號前，撞及陳金華所騎乘車號ＨＳＮ｜一八六號機車，造成陳金華受有
兩手挫傷及右膝裂傷之傷害，並致機車部分毀損（毀損部分已撤回告訴）。上訴人仍
駕駛該汽車繼續往前行駛，於同日下午五時五十一分許，在長春路三段二八六巷口，
撞及彭仲謀所騎乘之車號ＨＫＱ｜七０九號機車，致彭仲謀受有頭皮及右下肢撕裂傷
、右側腎臟及背部挫、右側第一、二趾蹗骨骨折之傷害，並致該機車全毀，損壞該機
車，足以生損害於彭仲謀。上訴人亦未停車，於同日下午五時五十二分許，在長春路
三段二九五號前，先往前衝撞余家浚所駕駛之車號ＫＰ｜四六０七號自用小客車，再
駛入對向車道，撞及彭鏡有所駕駛之車號ＪＧ｜一四一六號自用小客車，毀損余家浚
所有該汽車（已撤回告訴），造成彭鏡明所有汽車之前保險桿、車身鈑金、烤漆、右
方向燈、右大燈及大箱架損壞，足以生損害於彭鏡明，上訴人所駕駛之汽車因遭其碰
撞之汽車所阻擋，無法前進，始經警當場查獲。其中鍾福權、鍾惟鈞、甲００、陳金
華、彭瑞玉、乙００、丙００、徐園妹經送醫救治，始未生死亡之結果而未遂，上訴
人並以該高速衝撞在該道路上之汽車、機車之方法，致生該道路往來危險等情。因而
維持第一審關於依牽連犯論處上訴人連續殺人罪刑部分之判決，駁回此部分上訴人在
第二審之上訴，固非無見。
惟查(一)、殺人罪之成立，須於實施加害行為之時，即有使人喪失生命之故意，始足當
之。而此一主觀之要件，即關係罪責之成立與否，自應憑證據予以證明，且不容有合
理性懷疑之存在。原判決事實欄記載上訴人見所駕駛之汽車與張文爵之機車發生碰撞
，竟加速駕駛汽車離開該地，且其明知其往前衝撞前方之汽車或機車，可能造成該汽
車或機車上之乘客發生死亡及該汽車或機車毀損之結果，仍執意為之，基於殺人與毀
損之概括犯意，以高速往前行駛衝撞在該道路之汽車或機車，而為前揭犯行等情，而
論以連續殺人罪。但究竟憑何證據認定上訴人當時明知其往前衝撞前方之汽車或機車
可能造成汽、機車上之乘客死亡，而仍執意為之，亦即上訴人有殺人之故意，原判決
未詳予調查說明，僅泛稱：上訴人與張文爵之機車發生碰撞後，即加速往前衝撞，明
知其所駕駛之汽車可能撞及該道路上之汽、機車，而造成該汽、機車上之人員死亡，
上訴人仍執意為之，駕駛汽車高速往前衝撞，而認其有殺人之故意，尚嫌速斷，而難
成信讞。(二)、證據雖已調查，而其內容尚未完全明瞭者，即與未經調查無異，如遽行
判決，仍屬應於審判期日調查之證據未予調查。原判決以上訴人駕駛其ＪＩ｜一一八
０號自用小客車，在新竹縣竹東鎮○○路三段一七四號前，撞及賴春明所駕駛之車號
ＪＺ｜九八六二號自用小客車部分，成立殺人未遂罪。然賴春明於偵查中供稱：「當
時我車停在路旁，到市場買東西，東西還沒買好，就被他（上訴人）撞到，當時我人
不在車上。」等語（偵查卷第五十七頁）。如果無訛，則上訴人是否知悉該車內無人
？其撞該車之原因何在？是否有殺人之故意？仍有欠明瞭，原判決未詳予調查釐清，
亦認此部分成立殺人未遂罪，自有可議。又原判決以上訴人駕車碰撞張文爵之機車，
致該機車毀損、張文爵及其後座友人陳淑鈴受傷部分，因發生追撞時上訴人所駕駛之
汽車曾緊急煞車，而認其無殺人及毀損之故意，僅能成立過失傷害罪（原判決理由五
）。然關於上訴人駕車衝撞鍾福權機車致鍾福權等人受傷部分，據被害人鍾福權於警
訊中供稱：「我駕重機車ＨＭＭ｜九九三後載鍾惟鈞、前載甲００，……行經大林路
新竹玻璃廠側門時，並有聽見自小客車緊急煞車聲，當時我就靠右行駛，並又再聽見
煞車聲，而行駛經大林路五十一號前突然被一輛自小客車ＪＩ｜一一八０號從後撞擊
，……。」於偵查中供稱：「他（上訴人）撞到我時，我有聽到煞車聲。」等語（偵
查卷第十五頁、第五十六頁正面）。如果無訛，則上訴人駕車撞擊鍾福權之機車前是
否曾煞車？如有，其是否具有殺人之故意？亦有調查之必要，原審對此未詳予調查究
明，致對於同樣於衝撞他人機車之前均有煞車之行為，前者認成立過失傷害人罪，後
者認成立殺人未遂罪，難謂無應於審判期日調查之證據未予調查及判決理由矛盾之可
議。(三)、依卷附之診斷證明書之記載，被害人甲００、乙００、丙００分別係七十九
年十二月二十日、七十三年十二月七日、八十三年十二月二十七日出生（偵查卷第六
十三頁至第六十五頁），上訴人對其犯罪時，各該被害人均係未滿十二歲之兒童，原
判決未依兒童福利法第四十三條第一項之規定加重其刑，有判決不適用法則之違法。
又死刑、無期徒刑不得加重，刑法第六十四條第一項、第六十五條第一項定有明文。
上訴人所犯殺人罪，其法定刑為死刑、無期徒刑或十年以上有期徒刑。第一審判決於
依連續犯加重其刑時，未將死刑及無期徒刑部分除外，併予加重，已有未合，原判決
未予糾正，仍予以維持，亦有不當。上訴意旨指摘原判決關於此部分不當，非無理由
，應認有撤銷發回更審之原因。原判決關於不另為無罪及不受理諭知部分，基於審判
不可分原則，併予發回。
二上訴駁回部分：
按刑事訴訟法第三百七十六條所列各罪之案件，經第二審判決者，不得上訴於第三審
法院，法有明文。本件上訴人脫逃部分，原審係依刑法第一百六十一條第一項論處罪
刑，核屬刑事訴訟法第三百七十六條第一款之案件。依首開說明，既經第二審判決，
自不得上訴於第三審法院，上訴人竟復提起上訴，顯為法所不許。
據上論結，應依刑事訴訟法第三百九十七條、第四百零一條、第三百九十五條前段，
判決如主文。
中      華      民      國    九十一    年      七      月    二十五    日
                              最高法院刑事第三庭
                                  審判長法官  董  明  霈
                                        法官  林  茂  雄
                                        法官  王  居  財
                                        法官  張  祺  祥
                                        法官  石  木  欽
      右正本證明與原本無異
                                              書  記  官
中      華      民      國    九十一    年      七      月    三十一    日
